臺灣桃園地方法院民事判決　　　　　　　93年度訴字第1142號
原　　　告　己○○
　　　　　　丙○○
　　　　　　乙○○
　　　　　　丁○○
　　　　　　子○○
　　　　　　戊○○
　　　　　　壬○○
　　　　　　辛○○
　　　　　　庚○○
　　　　　　癸○○
上列十人共同
訴訟代理人　呂理胡律師
複代理人　　甲○○
被　　　告　丑○○
　　　　　　卯○○
　　　　　　寅○○
上列當事人間請求拆屋還地事件，於民國94年4月1日辯論終結，
本院判決如下：
    主  文
被告丑○○、卯○○應自坐落桃園縣大溪鎮○○段南興小段485
地號土地內，如附圖編號485(A)所示面積0.0061公頃之紅磚造門
牌號碼為大溪鎮南興里19鄰6 號房屋遷出交還原告。
被告丑○○、卯○○應將坐落桃園縣大溪鎮○○段南興小段485
地號土地內，如附圖編號485(C)所示面積0.0025公頃、如附圖編
號485(A)－2 所示面積0.0022公頃之紅磚造房屋、如附圖編號48
5(D) 所 示面積0.0025公頃之土角造房屋拆除後，將土地返還原
告。
被告寅○○應將坐落桃園縣大溪鎮○○段南興小段485 地號土地
內，如附圖編號485(A)－1 所示面積0.0082公頃之紅磚造房屋、
485(B)所示面積0.0013公頃之紅磚造房屋、如附圖編號485(A)－
3 所示面積0.0001公頃之石綿瓦造房屋拆除後，將土地返還原告
。
訴訟費用由被告丑○○、卯○○負擔十分之六。餘由被告寅○○
負擔。
本判決第一項、第二項於原告以新臺幣貳拾陸萬陸仟元，為被告
丑○○、卯○○供擔保後，得假執行。本判決第三項於原告以新
臺幣壹拾玖萬貳仟元，為被告寅○○供擔保後，得假執行；但被
告寅○○如以新臺幣伍拾柒萬陸仟元為原告預供擔保，得免為假
執行。
    事  實
甲、原告方面：
一、聲明：除假執行供擔保之金額外，餘如主文所示。
二、陳述：
(一)、原告己○○等十人所共有坐落桃園縣大溪鎮○○段南興小段
    485 地號之土地（簡稱系爭土地），前為被告丑○○、卯○
    ○二人因租耕原告己○○所有坐落同段473 地號土地時，借
    供作為農舍使用，頃被告丑○○、卯○○二人所租耕之473
    地號土地，業經原告己○○終止租約，並經收回土地判決確
    定在案，則被告丑○○、卯○○二人已無使用系爭農舍之必
    要，資以本起訴狀繕本之送達聲明終止兩造間之農舍及基地
    之使用借貸關係，並依民法第767 條之規定，訴請被告二人
    應自原告所供給使用之農舍即如附圖編號485(A)部分遷出並
    交還原告等人，並將渠等於系爭土地所自建如附圖編號485(
    C)、4 85(A) －2 、485(D)部分之房屋拆除後，將土地返還
    原告等人。
(二)、又被告寅○○與原告等並無任何使用借貸或租賃關係存在，
    竟長期在原告所共有之系爭地號土地上建屋使用，自始為無
    權占有，爰依民法第767 條之規定，訴請被告寅○○應將如
    附圖編號485(A)－1 、485(B)、485(A)－3 部分之房屋拆除
    後，將土地返還原告等人。
三、對於被告抗辯之陳述：
(一)、被告丑○○、卯○○佔用如後附圖編號485(A)部分房屋，為
    附帶使用之農舍，頃兩造耕地租佃契約關係既已消滅，被告
    丑○○、卯○○自應負返還其農舍於出租人之義務。另其等
    自行增建部份，原告否認被告卯○○所稱係經原告之父親同
    意所為，是其等均為無權使用系爭土地。
(二)、被告寅○○與原告等並無任何三七五租約關係，原告等亦未
    曾同意其使用系爭土地，被告寅○○主張系爭土地為原告庚
    ○○之被繼承人楊添居無償附帶借予被告使用，並非事實，
    且被告寅○○欠缺行使地上權之意思，其主張時效取得地上
    權，顯然無據。
三、證據：提出土地登記謄本二份，及桃園縣政府函、最高法院
    93年度台上字第1123號民事裁定、臺灣高等法院92年度重訴
    字第461號民事判決書、本院89年度重訴字第162號民事判決
    書各一件（以上均為影本）等為證。
乙、被告卯○○方面：
    被告卯○○未於最後言詞辯論期日到場，惟據其先前到場所
    為之聲明及陳述略以：
一、聲明：
(一)、原告之訴及假執行之聲請均駁回。
(二)、訴訟費用由原告負擔。
二、陳述：
    兩造之耕地租約固已終止，然因賠償問題尚未解決，因此被
    告不願將系爭土地及其上之農舍（即附圖編號485(A)之部分
    ）返還原告等人。至於被告自建之房舍（即附圖編號485(C)
    、485(A)－2 、485(D)部分），係經原告之父親同意而建造
    使用，並非無權占有。
丙、被告丑○○方面：
    被告丑○○未於最後言詞辯論期日到場，亦未提出任何書狀
    及證據。
丁、被告寅○○方面：
    被告寅○○未於最後言詞辯論期日到場，惟據其先前到場所
    為之聲明及陳述略以：
一、聲明：
(一)、原告之訴及假執行之聲請均駁回。
(二)、受不利之判決，願供擔保請准免為假執行。
二、陳述：
    系爭土地原為原告庚○○之被繼承人楊添居與訴外人楊琳蒼
    所共有，而本件原告訴請拆屋還地之部分，係楊添居無償附
    帶借予被告寅○○之被繼承人葉心水建屋使用迄今，是以被
    告寅○○所有農舍，係因同段487 地號土地上之三七五租約
    之承租人即被告之被繼承人葉心水，以使用借貸關係向原告
    庚○○之被繼承人楊添居借貸而來，茲三七五租約現仍於被
    告與原告庚○○之弟楊清水之間存續中，則系爭土地之附帶
    使用借貸原因迄未消滅，而原告竟以被告無權占有為由訴請
    拆屋還地，即屬無據。又被告占有使用系爭土地已五十多年
    ，爰以時效消滅為由抗辯之。
三、證據：提出私有耕地租約及土地登記簿謄本各二份、
    記簿謄本一份、收據十五紙（以上均為影本）等為證。
戊、本院依職權函請桃園縣大溪地政事務所派員至現場勘測，並
    製作土地複丈成果圖45份供參，並調取最高法院93年度台上
    字第1123號、臺灣高等法院92年度重訴字第461 號、本院89
    年度重訴字第162 號返還土地等事件卷宗。
    理  由
壹、程序方面：
一、被告丑○○、卯○○、寅○○均受合法通知，但均未於最後
    言詞辯論期日到場，查無民事訴訟法第386 條各款所列情形
    ，茲依原告之聲請，由其一造辯論而為判決。
二、按訴狀送達後，原告不得將原訴變更或追加他訴，但擴張或
    減縮應受判決事項之聲明者，不在此限，民事訴訟法第255
    條第3 款定有明文。查本件原告起訴之聲明原為請求：被告
    丑○○、卯○○、寅○○除應自系爭坐落桃園縣大溪鎮○○
    段南興小段485 地號土地上以外，並應自同段485-1 地號土
    地上遷讓及拆除房屋並交還土地等語，但因同段485-1 地號
    土地之所有人並非原告，並於本院於93年12月27日會同兩造
    及桃園縣大溪地政事務所派員至現場施行勘驗測量之後，原
    告即減縮及更正聲明如主文第一項至第三項所示，核諸上揭
    法條之規定，應予准許。
貳、實體方面：
一、原告主張：原告等人所共有系爭坐落桃園縣大溪鎮○○段南
    興小段485 地號之土地，前為被告丑○○、卯○○二人因租
    耕原告己○○所有坐落同段473 地號土地時，借供作為農舍
    使用，頃被告丑○○、卯○○二人所租耕之473 地號土地，
    業經原告己○○終止租約，並經收回土地判決確定在案之事
    實，已據原告提出最高法院93年度台上字第1123號民事裁定
    、臺灣高等法院92年度重訴字第461 號民事判決書、本院89
    年度重訴字第162 號民事判決書各一件等為證，且為被告所
    不爭執，並經本院依職權調閱上開案件卷宗，核閱屬實，自
    堪信為真實。
二、又原告所供給被告丑○○、卯○○使用之農舍為如附圖（即
    桃園縣大溪地政事務所收件日期及文號93年11月11日之溪測
    字第278600號，複丈日期93年12月27日之土地複丈成果圖）
    編號485 (A) 所示面積0.0061公頃之紅磚造門牌號碼為大溪
    鎮南興里19鄰6 號之房屋，另被告告丑○○、卯○○所自建
    坐落於同地號土地內之房舍為分別如附圖編號485(Ｃ) 所示
    面積0.0025公頃、如附圖編號485(Ａ)－2所示面積0.0022公
    頃之紅磚造房屋、如附圖編號485(D)所示面積0.0025公頃之
    土角造房屋，以及被告寅○○自建於坐落同上地號土地內之
    房舍為分別如附圖編號485(A)－1 所示面積0.0082公頃紅磚
    造房屋、485(B)所示面積0.0013公頃紅磚造房屋、如附圖編
    號485(A)－3 所示面積0.0001公頃石綿瓦造房屋等事實，業
    經本院於93年12月27日會同兩造及桃園縣大溪地政事務所派
    員至現場施行勘驗測量，並有桃園縣大溪地政事務所製作之
    土地複丈成果圖即附圖45份附卷供參，且為兩造所不爭執，
    堪信為真實。
三、關於原告請求被告丑○○、卯○○遷讓房屋及拆屋還地部分
    ：按「承租人之農舍原由出租人無條件供給者，於耕地三七
    五減租條例施行後，依該條例第12條之規定固仍應由承租人
    繼續使用。惟此項農舍使用權既係附屬於耕地之租賃關係而
    發生，則耕地之租賃關係消滅時亦即隨之喪失，承租人自應
    負返還其農舍於出租人之義務」（最高法院43 年 度台上字
    第1 號判例意旨參照）。經查，被告丑○○、卯○○佔用如
    後附圖編號485 (A) 部分房屋，為附帶使用之農舍，頃兩造
    耕地租佃契約關係既已消滅之事實，已如上述，核諸上揭判
    例意旨，被告丑○○、卯○○自應負返還上開農舍於出租人
    之義務。至於被告丑○○、卯○○自行增建坐落於同地號土
    地內之房舍即分別如附圖編號485( Ｃ)所示面積0.0025公頃
    、如附圖編號485(Ａ)－2所示面積0.0022公頃之紅磚造房屋
    、如附圖編號485(D)所示面積0.0025公頃之土角造房屋，被
    告卯○○雖辯稱：係經原告之父親同意而建造使用，非無權
    占有云云。但原告否認之，且被告卯○○亦未提出任何證據
    以實其說，自不足採信。
四、關於原告請求被告寅○○拆屋還地部分：
(一)、被告寅○○於本院93年11月5 日言詞辯論期日自認與原告等
    人間就系爭485 地號土地並無任何租賃關係存在之事實（見
    本院卷第123 頁）。雖被告寅○○辯稱：系爭土地及其上之
    紅磚造、石綿瓦造農舍，為原告庚○○之被繼承人楊添居無
    償附帶借予被告使用及建造云云。然已為原告所否認，且被
    告寅○○亦未提出任何證據以實其說，況且附帶使用者，須
    於耕地三七五減租條例實施時為地主所有而無條件供給佃農
    使用之「農舍」，始可主張之，但被告寅○○與原告等並無
    任何三七五租約關係，且原告等亦未曾同意其使用系爭土地
    ，且退步言之，縱有租約關係，依前所述，被告寅○○亦不
    能主張附帶使用「土地」而擅於其上自行建屋使，是被告寅
    ○○上開所辯，自無可採。
(二)、再被告寅○○另抗辯：已時效取得系爭土地之地上權云云。
    惟按「因時效而取得地上權登記請求權者，不過有此請求權
    而已，在未依法登記為地上權人以前，仍不得據以對抗土地
    所有人而認其並非無權占有」；「占有人因時效而取得地上
    權登記請求權者，以已具備時效取得地上權之要件，向該管
    地政機關請求為地上權登記，如經地政機關受理，則受訴法
    院即應就占有人是否具備時效取得地上權之要件，為實體上
    裁判」（最高法院69年度第5 次民事庭會議決議及80年度第
    2 次民事庭會議決議意旨參照）。經查，被告並未提出任何
    證據以資證明於本件原告起訴時即已曾就系爭土地向地政機
    關申辦任何地上權登記，則依上開最高法院民事庭會議決議
    意旨，被告自不得主張時效取得地上權，而本院亦無須審酌
    之。況且依民法第772 條準用民法第769 條意旨，主張時效
    取得地上權，必須以設立地上權之意思，20年間和平繼續占
    有他人未登記之不動產者，始得請求登記為地上權人。又參
    最高法院64年度台上字第2552號判例意旨：「地上權為一種
    物權，主張取得時效第一要件須為以行使地上權之意思而占
    有，若依其所由發生之事實之性質，無行使地上權之意思者
    ，非有變為以行使地上權之意思而占有之情事，其取得時效
    ，不能開始進行」。而被告寅○○就系爭土地亦欠缺行使地
    上權之意思甚明，是其主張時效取得地上權云云，亦顯然無
    據，故被告寅○○上開所辯，亦不足採信。
五、按「所有人對於無權占有或侵奪其所有物者，得請求返還之
    。」民法第767 條前段定有明文。被告丑○○、卯○○、寅
    ○○既均屬無權占有使用原告所有系爭土地，已如上述，從
    而，原告本於上開民法第767 條前段規定，請求(一)被告丑○
    ○、卯○○應自坐落系爭桃園縣大溪鎮○○段南興小段485
    地號土地內，如附圖編號485(A)所示面積0.0061公頃紅磚造
    門牌號碼大溪鎮南興里19鄰6 號房屋遷出交還原告等人，(二)
    被告丑○○、卯○○應將坐落同地號土地內，如附圖編號48
    5(C)所示面積0.0025公頃、如附圖編號485(A)－2 所示面積
    0. 0 022公頃紅磚造房屋、如附圖編號485(D)所示面積0.00
    25公頃土角造房屋拆除後，將土地返還原告等人，(三)被告寅
    ○○應將坐落同上地號土地內，如附圖編號485(A)－1 所示
    面積0.0082公頃紅磚造房屋、485(B)所示面積0.0013公頃紅
    磚造房屋、如附圖編號485(A)－3 所示面積0.0001公頃石綿
    瓦造房屋拆除後，將土地返還原告等人，自屬於法有據，應
    予准許。
六、原告及被告寅○○分別陳明願供擔保，聲請宣告及免予假執
    行，均核無不合，爰分別酌定相當之擔保金額准許之。
七、至兩造其餘之攻擊或防禦方法，及未經援用之證據，經本院
    斟酌後，認為均不足以影響本判決之結果，自無一一詳予論
    駁之必要，併此敘明。
八、結論：本件原告之訴為有理由，並依民事訴訟法第385 條第
    1 項前段、第78條，第85條第1 項、第390 條第2 項、第39
    2 條第2 項，判決如主文。
中　　華　　民　　國　　94　　年　　4 　　月　　15　　日
                  民事第二庭    法　官　黃漢權
以上正本係照原本作成
如對本判決上訴，須於判決送達後20日內向本院提出上訴狀
中　　華　　民　　國　　94　　年　　4 　　月　　18　　日
                                書記官　林吟玲
